【裁判字號】    92,重上,388
【裁判日期】    921125
【裁判案由】    返還價金
【裁判全文】
臺灣高等法院民事判決                            九十二年度重上字第三八八號
    上  訴  人  甲○○
    訴訟代理人  曾大中律師
    被上訴人    乙○○
                丙○○
    右二人共同
    訴訟代理人  沈惠珠律師
右當事人間請求返還價金事件，上訴人對於中華民國九十二年六月二十四日臺灣臺北
地方法院九十年度重訴字第二六一七號第一審判決提起上訴，本院於九十二年十一月
十一日言詞辯論終結，茲判決如下：
    主    文
上訴駁回。
第二審訴訟費用由上訴人負擔。
    事    實
甲、上訴人方面：
一、聲明：
  (一)原判決不利於上訴人部分廢棄。
  (二)右廢棄部分被上訴人在第一審之訴及假執行之聲請均駁回。
二、陳述：除與原判決記載相同者，茲引用之外，補稱：
  (一)上訴人確與被上訴人之父李塗根達成土地權利互換之協議：
    1.有關土地權利互易之事，被上訴人乙○○於台灣板橋地方法院檢察署九十年偵
      續字第二五五號侵占案件偵查中自承「（問：有無交換土地？）我叔父（按指
      上訴人）有跟我提，但我說要取得父親李塗根同意」（上證一），且乙○○嗣
      於原審九十二年三月二十日庭訊時，亦自承：「（問：有無將土地互易的事告
      訴你爸爸？）隔了幾天有告訴我爸爸」，但李塗根於同日卻證稱完全沒有提及
      土地互換之事，可見李塗根為維護其子即被上訴人，並未據實陳述，原審未予
      細辨，即採信其證言，實有違誤。
    2.又系爭信託契約書附表中所列蘆洲鄉○○段三五○等地號土地，亦係與連登公
      司合作開發興建「檸檬樹」建案，該建案中門牌號碼台北縣蘆洲市○○街一二
      ○號一樓及四樓房屋嗣後分歸上訴人所有，但仍登記於連登公司名下。繼至八
      十八年三月間，該房屋以連登公司名義分別出售予訴外人鄭清正及彭淑芬，買
      受人並於同年三、四月間陸續將購屋價金給付予連登公司，總計達新台幣一、
      六五三萬三仟元之多（上證四）。倘當時身任連登公司負責人之乙○○認為上
      訴人積欠其出售系爭土地之價金未償，則其縱不直接以該售屋價金主張抵銷，
      至少亦會暫予扣留，以待雙方會帳結算，始符常情。但乙○○卻在連登公司收
      到各筆價金後，即立刻將之交付予上訴人（上證四），可證其當時並不認為對
      上訴人有任何債權存在，其提起本件訴訟，純係因交換之成功段土地嗣後跌價
      ，不甘損失，乃反悔否認互易之故。
  (二)縱無前述互換協議，被上訴人對上訴人亦無請求權存在：
    1.系爭信託契約與信託法之規定不符，兩造間無從成立信託關係。該土地係於七
      十五年四月八日由上訴人與李正吉、李塗根兄弟三人共同出資，向訴外人吳皆
      得購買後，直接登記於上訴人名下，亦即，包括被上訴人等兩人在內之六名所
      謂「信託人」，事實上並未出資購買系爭土地，且系爭土地亦未曾登記予渠等
      名下，被上訴人從未取得系爭土地所有權，無從依上開信託法之規定，將該財
      產權移轉予上訴人。
    2.李塗根與上訴人間並無信託契約存在，其對系爭土地亦無任何權利，無從將該
      土地之權利移轉予被上訴人：
      (1)上訴人兄弟三人合資購買土地之目的，乃為經營土地開發之共同事業，故依
        民法第六百六十七條第一項之規定，彼此間係成立合夥關係，所購買之土地
        ，即屬合夥財產。而合夥將合夥財產信託登記予他人，則信託關係乃存在於
        合夥與受託人之間，並非存在於合夥人個人與受託人之間，合夥人亦不能取
        得合夥財產之公同共有權，而僅取得公同共有之信託債權而已。
      (2)又合夥人非經他合夥人全體之同意，不得將自己之股份轉讓予第三人。是故
        ，李塗根非經公同共有人即合夥人全體之同意，無從將其對信託契約之公同
        共有權利，或將其合夥之股份轉讓與予被上訴人。
    3.系爭信託契約之目的，僅在確認三房合夥平均出資之事實而已，並不在移轉任
      何權利。
    4.縱無土地互換協議，則信託關係消滅時，上訴人亦僅負有返還賣地價金予合夥
      之義務而已，並無交付予合夥以外第三人之義務。
三、證據：援用原審立證方法。
乙、被上訴人方面：
一、聲明：上訴駁回。
二、陳述：除與原判決記載相同者，茲引用之外，補稱：
  (一)上訴人雖舉被上訴人乙○○於系爭土地出售後，仍於變更起造人同意書上蓋章，
    認被上訴人等業有將系爭土地與成功段土地互易之事實，惟查證人李新興陳證係
    其自行取乙○○印章用印，並未徵詢過乙○○之意見（參原審卷附九十二年三月
    廿日言詞辯論筆錄），退一步言，縱使乙○○同意用印，亦僅能證明被上訴人等
    同意上訴人出售系爭土地，甚且如上證一所示，被上訴人乙○○陳述：「我是名
    義負責人，實際上章都在被告那邊，是我同意給他們的，建照變更、賣土地我都
    有同意」，「被告賣地一星期後，隔了一、兩個月，我父親有跟被告要這筆錢，
    但被告不給。隔了三個月，我們開會協調，被告要把錢及利息給我們，但他仍沒
    履行，我們才告的」，上訴人主張被上訴人於系爭土地出售後十個月仍然於建造
    移轉等文件上用印，證明被上訴人有同意換地才會配合變更建照，顯與事實不符
    。
  (二)又上訴人主張被上訴人就另筆座落於廬洲鄉○○段三五０等地號土地名為「檸檬
    樹」建案出售後之買賣價金，被上訴人如未換地，理應將上訴人應分配之價金扣
    抵不發，卻仍分配予上訴人，而認兩造間確有換地之事實。惟查上開買賣價金如
    上訴人主張係交付予連登公司，再由連登公司將應分配款項分別支付予上訴人與
    被上訴人。參諸證人葉秀珊於原審之陳證：「連登公司要領錢時，須蓋多少章？
    」，「連登公司的大章、乙○○、李新興及李銘德之小章」（參原審卷附九十二
    年四月廿九日言詞辯論筆錄第三頁第四至七行），被上訴人如不給付上訴人上開
    應分配款，則被上訴人必然亦不能取得自己應得之分配款，按上訴人必然不肯於
    付款單據上用印（李銘德之印），被上訴人不得不將分配款給付上訴人，並非被
    上訴人因有換地之事實而不願扣款。
三、證據：援用原審立證方法。
    理    由
壹、被上訴人主張：被上訴人及其他共有人前將系爭民權段土地信託登記予上訴人管
    理，嗣於八十七年間，被上訴人及其他共有人全體同意上訴人將系爭民權段土地
    出售，並約定買賣所得價金按共有人應有部分比例平均分配，亦即被上訴人應各
    受分配買賣價金之六分之一。又上訴人出售系爭民權段土地取得買賣價款後，業
    已依共有人之土地應有部分比例將買賣價金分配給其他四位共有人，惟拒不給付
    被上訴人應得之買賣價金，屢經催討，仍置之不理。爰依兩造之約定、民法第一
    百七十九條及第一百八十四條規定請求上訴人各給付被上訴人買賣價金一千七百
    五十萬元及其遲延利息。又縱被上訴人及其他共有人尚未取得系爭民權段土地之
    所有權利，惟由證人李正吉、李新村及李新興之證詞，可知簽訂信託契約時，兩
    造即已約定將來信託土地不論以何方式處分，經處分後所變換取得之買賣價金（
    現金或房屋等），皆應依信託契約所約定之應有部分比例，直接將現金或房屋分
    配交付被上訴人及其他共有人，故被上訴人業從李塗根受讓系爭民權段土地將來
    處分後應受分配之請求權，且此項債權讓與亦為上訴人於簽訂信託契約時所明知
    ，故被上訴人自得依債權讓與之法律關係請求上訴人給付前開應受分配之買賣價
    金等語。
貳、上訴人則以：系爭民權段土地係上訴人與李正吉、李塗根三人共有，被上訴人並
    非土地所有權人，至系爭信託契約並不符法律之規定，且係基於雙方通謀虛偽之
    意思表示而簽訂，故系爭信託契約應為無效，是被上訴人並無請求返還買賣價金
    之權利。又就系爭民權段土地，上訴人於八十七年十一月間即與被上訴人之父李
    塗根達成易地之協議，即上訴人放棄系爭成功段土地之應有部分，李塗根則放棄
    系爭民權段土地之權利，而李正吉之應有部分則不變，此觀八十七年度至八十八
    年度之地價稅明細及連登公司之分類帳、變更起造人申請書暨證人李淑萍、李惠
    玲、葉秀珊之證詞可明，故被上訴人就系爭民權段土地已無任何權利，自不得請
    求上訴人給付任何價金等語置辯。是本件應審酌者厥為：(一)系爭所謂「信託契約
    」是否有效？其法律性質如何？被上訴人得否依該契約主張「權利」？(二)上訴人
    主張兩造就系爭民權段及成功段土地有互易之合意是否真實？茲分別說明如后：
參、系爭信託契約並非無效：
一、按當事人主張有利於己之事實者，就其事實有舉證之責任，民事訴訟法第二百七
    十七條前段定有明文。又民法第八十七條所謂之通謀虛偽意思表示係指表意人與
    相對人相互明知為非真意之表示而言，故表意人之相對人不僅須知表意人非真意
    ，並須就表意人非真意之表示相與非真意之合意，始為相當，最高法院五十一年
    台上字第二一五號著有判例，可資參照。上訴人雖主張系爭信託契約為通謀虛偽
    意思表示，應屬無效，然為被上訴人所否認，則上訴人就該契約確為通謀虛偽意
    思之事實，自應負舉證責任，然上訴人並未就該事實舉證以實其說，此部分上訴
    人之主張，自不足採。
二、又契約為債之發生原因之一，所謂契約，有民法債篇第二章以下所規定之「有名
    契約」，除上開各項有名契約外，法律亦容許「無名契約」之存在。我國信託法
    係於民國八十五年一月二十六日公布施行，依信託法第一條規定：「稱信託者，
    謂委託人將財產權移轉或為其他處分，使受託人依信託本旨，為受益人之利益或
    為特定之目的，管理或處分信託財產之關係。」當事人依上開規定，將其所有物
    信託登記予受託人者，固為典型之信託，另如當事人出資購買不動產，基於信託
    之意思，直接登記為受託人之名義者，固非信託法所稱之信託，然在法律上亦屬
    無名契約，其並未違反法律之強制、禁止規定或背於公序良俗，自非無效（參照
    最高法院九十一年台上字第一八七一號判決）。
三、查本件上訴人甲○○與訴外人李正吉、李塗根係同胞兄弟，被上訴人乙○○、丙
    ○○為李塗根之子，訴外人李學德、李銘德則為甲○○之子，訴外人李新興、李
    新村則為李正吉之子。緣甲○○、李正吉、李塗根兄弟三人自數十年前起，即共
    同出資各三分之一，先後買入多筆土地（含系爭民權段土地），並將各筆土地或
    登記於三人名下，或登記於李新興、李學德、乙○○、李新村、李銘德之名下（
    詳見原審卷第三六、三七頁），由於登記之情況並不符合各房持份各占三分之一
    之比例，故甲○○、李正吉、李塗根三人為免日後爭議，乃於八十六年一月十七
    日邀同各房之子輩代表即李學德、李銘德、李新興、李新村、乙○○、丙○○等
    六人，共同簽立系爭信託契約書，此為兩造所不爭執，並有信託契約書附卷可稽
    （原審第三一頁），依該信託契約書第一條約定：「就附件所列不動產（下稱信
    託財產）確係由乙○○、丙○○、李新興、李新村、李學德、李銘德等六人所共
    有（即每人權利為六分之一），該信託財產信託登記為附件所示登記名義人（即
    受託人）管理，非經共有權利人（即信託人）之書面同意，受託人不得占有、使
    用該不動產或將該不動產移轉、設定抵押、他項權利、出租或其他負擔予第三人
    或為任何處分行為。…」（參原審卷第三十一頁），可知前開信託財產雖為上訴
    人與李塗根、李正吉三人所合資購買，但於八十六年一月十七日簽立系爭信託契
    約書時，該財產之權利，已合意歸由上訴人與李塗根、李正吉各房之子嗣代表即
    李學德、李銘德、李新興、李新村、乙○○、丙○○等六人共同享有，且每人權
    利各為六分之一。核其約定，雖與信託法第一條規定之信託有別，然仍屬有效之
    「無名契約」，各締約當事人自應受其拘束。上訴人主張該契約不符信託法之規
    定，應屬無效云云，要不足採。
肆、系爭信託契約為無名契約，非屬合夥：
    上訴人雖主張系爭信託契約性質上屬合夥契約，蓋上訴人兄弟三人合資購買土地
    之目的，乃為經營土地開發之共同事業，故所購買之土地，即屬合夥財產，而合
    夥將該土地信託登記予他人，則信託關係仍存在於合夥與受託人間，並非存在於
    合夥人個人與受託人之間云云。惟查：
一、按解釋意思表示，應探求當事人之真意，不得拘泥於所用之辭句，民法第九十八
    條定有明文。查系爭信託契約書雖使用「信託」之文字，然依第一條約定之要旨
    ，主要在表明就該契約附件所列之不動產，確為李學德、李銘德、李新興、李新
    村、乙○○、丙○○等六人所共有（即每人權利為六分之一），又依證人李塗根
    、李正吉、李新興、李新村於原審證稱：信託契約之所以載明由被上訴人及其他
    共有人共有，係因上訴人及李塗根、李正吉三人欲將該信託財產贈與被上訴人及
    其他共有人等語（參原審九十二年三月二十日筆錄），是足見土地之出資者李塗
    根、李正吉、甲○○三兄弟，確有將該土地權利歸屬於李學德、李銘德、李新興
    、李新村、乙○○、丙○○等六人之意，雖系爭土地尚未按上開六人之持分比例
    辦理移轉登記，惟信託契約既由李塗根、李正吉、甲○○三兄弟及乙○○等六名
    子侄輩共同簽訂，則自應認乙○○等六人對於系爭土地應各享有六分之一之權利
    （亦即三大房每房權利各為三分之一，每一大房再由二名子輩平均分配）。
二、再查，證人李塗根、李新興均證稱系爭信託財產之土地經處分後，應將價金分為
    三份，即分給上訴人、李塗根、李正吉三房之子輩等語，而上訴人亦自承除系爭
    民權段土地外，其餘土地處分後之價金亦均分為三份等詞（均參本院九十二年三
    月二十日筆錄），足認系爭信託契約所載之土地，經受託人處分登記於其名下之
    土地後，受託人應將價金分為三份，交付予上訴人、李塗根、李正吉三房之子輩
    即信託人，而系爭民權段土地亦無不同。
三、訴外人連登公司雖為兩造之家族企業，連登公司所開發供建築使用之土地，雖有
    以李塗根、李正吉、甲○○所共同購買之土地為基地，然尚無證據足資認定李塗
    根、李正吉、甲○○三人於買地之初，即係基於合夥之意思，以購買土地供共同
    開發之用。蓋李塗根、李新興既均陳稱系爭「信託財產」之土地於處分出售後，
    應將價金分成三份，即分給上訴人、李塗根、李正吉等三房之子輩，已如前述。
    顯見上訴人、李塗根、李正吉等三人於買地之初，僅為單純土地買賣之投資行為
    ，尚難認定有以全部土地作為進一步開發建設之用。至連登公司事後固有以該土
    地之一部分用以聲請建造者，則屬另一法律關係，故上訴人主張該合資購買之土
    地全部均屬合夥之信託財產，即不足採。
伍、上訴人主張互易亦不足採：
一、上訴人另稱：上訴人於八十七年十一月間即與被上訴人之父李塗根達成易地之協
    議，即上訴人放棄系爭成功段土地之應有部分，李塗根則放棄系爭民權段土地之
    權利，而李正吉之應有部分則不變，故被上訴人就系爭民權段土地已無任何權利
    等語，並據其提出八十七年度至八十八年度之地價稅明細及連登公司之分類帳、
    變更起造人申請書為證，然為被上訴人否認之。經查，證人即連登公司之會計葉
    秀珊於原審證稱：「地價稅是每個人會將聲請的地價明細給我，因為個人的地價
    稅部分我不是很清楚，所以我會請李淑萍、李惠玲二人計算」、「【問：被證五
    的帳目（即連登公司之分類帳）交給乙○○看後，乙○○有無表示意見？】乙○
    ○有跟我說地價稅他的部分不對」、「我記得當時地價稅有爭議時，李惠玲他有
    一張表，是李惠玲算出來的，我當時有拿給李淑萍看，李淑萍當時也有一張表，
    兩張表的金額不同，我問李惠玲說我的帳怎麼辦，李惠玲說就按照被證五的帳登
    載」、「八十八年地價稅部分，我確定是由李塗根、甲○○、李正吉自行支付後
    ，再由公司彙總。因為土地是在個人的名義，先由個人的名義付款，但因為土地
    有部分是私人的，有部分是公司的，公司的部分需要由三人平均負擔，所以才有
    找補的問題。因為系爭的那二塊地有爭議，所以無法找補」、「（問：在做被證
    五的分類帳時，本案系爭的二塊地，是否已經發生爭議？）是的」、「甲○○及
    乙○○都有跟我講。乙○○說並沒有跟甲○○交換地，甲○○則說有跟乙○○交
    換地」等語（參原審卷第二四０至二四五頁筆錄），另證人亦曾為連登公司之會
    計且為李正吉之女李惠玲證稱：伊通常會計算一下地價稅，再交給葉秀珊，而八
    十八年之地價稅是由個人支付後，再由公司付款，且該年度地價稅之金額有爭議
    ，當時上訴人不願意付系爭成功段土地的地價稅，但為不影響公司的營運，就將
    該筆款項擱著，李正吉的部分則已付三分之一給被上訴人乙○○，但上訴人部分
    則沒有支付。至於分類帳上八十八年地價稅的部分是依上訴人之要求列帳等語（
    均參原審卷第二四七至二五０頁九十二年四月二十九日筆錄），足證連登公司之
    分類帳上未將系爭成功段土地八十八年度之地價稅列入，係因兩造就系爭民權段
    及成功段土地互易之事實有爭執，為使公司能順利營運，方依上訴人之要求列帳
    ，故自難以該分類帳之記載即遽認上訴人與被上訴人或李塗根業已達成易地之協
    議。至證人李淑萍即上訴人之女雖證稱：伊雖僅於八十三年七月至八十五年九、
    十月間在連登公司任職，但本件訴訟發生後，伊曾將帳冊調出來，且會計每隔一
    段時間，即會打一份試算表給每個股東，上面記載公司所有的支出與收入，因為
    伊父親是股東，且較無能力處理文書上之問題，故大都由伊在處理。至於連登公
    司之分類帳，伊及李惠玲均有彙算，大家都覺得沒問題，才交給會計列帳，而會
    計列帳後，亦無人對此帳目表示意見，且公司支付李塗根八十八年地價稅款三十
    三萬四千零五十八元時，李塗根亦未表示反對意見等語（參原審卷第二五一至二
    五五頁九十二年四月二十九日筆錄），惟證人李淑萍係上訴人之女，且其所述該
    分類帳係由伊與李惠玲彙算無誤後，才交由會計列帳一語，核與其陳述：「我有
    跟李惠玲說成功段與民權段的土地已經交換完畢，所以我們不用支付成功段的地
    價稅，李惠玲當場很不高興」等語，已有矛盾之處，再參諸被上訴人提出兩造均
    不爭執其真正且分別由李惠玲、李淑萍製作之「連登建設各股東八八年度地價稅
    負擔明細表」（原審卷第一三二頁），可知李惠玲與李淑萍所彙算之金額相異，
    並非如證人李淑萍所述大家均無意見後方交由會計列帳，是證人李淑萍之證詞核
    與事實不符，並無足採。
二、上訴人雖又舉被上訴人乙○○於系爭土地出售後仍於變更起造人同意書上蓋章，
    認被上訴人等業有將系爭土地與成功段土地互易之事實並提出上證一之偵查筆錄
    為證（本院卷第四十頁）。惟查證人李新興陳證係其自行取乙○○印章用印，並
    未徵詢過乙○○之意見（參原審卷第二一八、二一九頁九十二年三月廿日言詞辯
    論筆錄）退一步言縱使乙○○同意用印，亦僅能證明被上訴人等同意上訴人出售
    系爭土地，甚且如上證一偵查筆錄所示，被上訴人乙○○係陳述：「我是名義負
    責人，實際上章都在被告那邊，是我同意給他們的，建照變更、賣土地我都有同
    意」，「被告賣地一星期後，隔了一、兩個月，我父親有跟被告要這筆錢，但被
    告不給。隔了三個月，我們開會協調，被告要把錢及利息給我們，但他仍沒履行
    ，我們才告的」（參本院卷第四一、四二頁），上訴人主張被上訴人於系爭土地
    出售後十個月仍然於建造移轉等文件上用印，證明被上訴人有同意換地才會配合
    變更建照，顯與事實不符。蓋變更起造人申請書上雖有連登公司代表人即被上訴
    人乙○○之用印，但此充其量只能證明被上訴人同意上訴人出售系爭民權段土地
    ，尚無從證明上訴人與被上訴人或被上訴人之父李塗根曾有易地之協議。且系爭
    土地之出售，必須連同起造人變更為買受人之名義，此為上訴人所不爭執，上訴
    人為名義上之出賣人，其對外關係上負有變更起造人名義之義務，至土地價金應
    如何分配，則屬上訴人與被上訴人及其他「共有人」間內部關係之問題。被上訴
    人在對外關係上，為免陷出賣人於債務不履行，而配合變更起造人名義，自不能
    逕認為在內部關係上有易地之協議。
三、又上訴人主張被上訴人就另筆座落於廬洲鄉○○段三五０等地號土地名為「檸檬
    樹」建案出售後之買賣價金，被上訴人如未換地，理應將上訴人應分配之價金扣
    抵不發，卻仍分配予上訴人，而認兩造間確有換地之事實。惟查上開買賣價金如
    上訴人主張係交付入連登公司帳，再由連登公司將應分配款項分別支付予上訴人
    與被上訴人。參諸證人葉秀珊於原審之陳證：「（問：連登公司要領錢時，須蓋
    多少章？）連登公司的大章、乙○○、李新興及李銘德之小章」（參原審卷第二
    四一頁筆錄），而李銘德係上訴人之子，則被上訴人就此部分辯稱：「被上訴人
    如不給付上訴人上開應分配款，則被上訴人必然亦不能取得自己應得之分配款，
    按上訴人必然不肯於付款單據上用印（李銘德之印），被上訴人不得不將分配款
    給付上訴人，並非被上訴人因有換地之事實而不願扣款」等語，即非全然無由。
    故上訴人此部分易地之主張亦不足採。
陸、綜上所述，被上訴人對系爭民權段土地既仍各有六分之一之權利，而系爭民權段
    土地出售後所得之價金，再扣除買賣有關稅費後，每個共有人可得一千六百五十
    六萬九千七百一十元，此有李新興、李新村簽具之切結書可稽（切結書載明李新
    興、李新村共獲得三千三百一十三萬九千四百二十元），且為兩造所不爭執。準
    此，上訴人於出售系爭民權段土地後，自應將買賣價金各一千六百五十六萬九千
    七百一十元給付予被上訴人。從而被上訴人依兩造之約定請求上訴人各給付系爭
    民權段土地買賣價金之六分之一即一千六百五十六萬九千七百一十元，及自起訴
    狀繕本送達之翌日即九十年十一月三日起至清償日止按年息百分之五計算之利息
    ，為有理由，原審於此範圍判命上訴人給付，並依兩造之聲請，准供擔保為准、
    免假執行之宣告，於法並無不合。上訴意旨指摘原判決不當，求予廢棄，為無理
    由，應予駁回。
柒、至兩造其餘之攻擊防禦方法及未經援用之證據，經本院斟酌後，認為均不足以影
    響本判決之結果，自無逐一詳予論駁之必要，併此敘明。
捌、據上論結，本件上訴為無理由，依民事訴訟法第四百四十九條第一項、第七十八
    條，判決如主文。
中      華      民      國    九十二    年    十一      月    二十五    日
                              民事第一庭
                                  審判長法  官  尤  豐  彥
                                        法  官  湯  美  玉
                                        法  官  陳  金  圍
右正本係照原本作成。
如不服本判決，應於收受送達後二十日內向本院提出上訴書狀，其未表明上訴理由者
，應於提出上訴後二十日內向本院補提理由書狀（均須按他造當事人之人數附繕本）
上訴時應委任律師或具有律師資格之人之委任狀；委任有律師資格者，另應附具律師
及格證書及釋明委任人與受任人有民事訴訟法第四百六十六條之一第一項但書或第二
項（詳附註）所定關係之釋明文書影本。
中      華      民      國    九十二    年    十一      月    二十五    日
                                        書記官  章  大  富
附註：
民事訴訟法第四百六十六條之一（第一項、第二項）：
對於第二審判決上訴，上訴人應委任律師為訴訟代理人。但上訴人或其法定代理人具
有律師資格者，不在此限。
上訴人之配偶、三親等內之血親、二親等內之姻親，或上訴人為法人、中央或地方機
關時，其所屬專任人員具有律師資格並經法院認為適當者，亦得為第三審訴訟代理人
。


司法院資訊處製作；財團法人民間司法改革基金會備份。
